【裁判字號】    96,上訴,5396
【裁判日期】    980219
【裁判案由】    偽造貨幣
【裁判全文】
臺灣高等法院刑事判決                96年度上訴字第5396號
    上  訴  人  臺灣高等法院檢察署檢察官
    即  被  告  甲○○
    選任辯護人  陳秀卿律師
                林世芬律師
上列上訴人因偽造貨幣案件，不服臺灣板橋地方法院95年度訴字
第3476號，中華民國96年11月20日第一審判決（起訴案號：臺灣
板橋地方法院檢察署95年度偵字第22385 號），提起上訴，本院
判決如下：
    主  文
上訴駁回。
    事  實
一、甲○○意圖供行使之用，於民國94年7月16日凌晨1時許，在
    臺北市誠品敦南書店廁所內，以新臺幣（下同）3,000 元之
    價格，向真實姓名年籍不詳、綽號「滿天星」之女子，購得
    偽造之面額均為1,000 元之通用紙幣共13張而收集之。嗣因
    甲○○當時服役之聯勤四一運輸群第二營駐地營站發現有偽
    鈔在營區內流通，經部隊長官循線追查，於94年7 月21日在
    甲○○皮夾及置物櫃內扣得甲○○所收集之前述偽造通用紙
    幣共11張（含流水編號LM564226XQ號4張、EB716633JR3張及
    LM564222XQ號4張，其餘2張不知去向）。
二、案經桃園憲兵隊移送臺灣桃園地方法院檢察署檢察官呈請臺
    灣高等法院檢察署檢察長令轉臺灣板橋地方法院檢察署檢察
    官偵查起訴。
    理  由
壹、程序部分：
一、按被告以外之人於審判外之言詞或書面陳述，除法律有規定
    者外，不得作為證據，刑事訴訟法第159條第1項固有明定。
    惟被告以外之人於審判外之陳述，雖不符同法第159條之1至
    之4規定，但經當事人於審判程序同意作為證據， 法院審酌
    該言詞陳述或書面作成時之情況，認為適當者，亦得為證據
    ，且當事人、辯護人於法院調查證據時，知有第159條第1項
    不得為證據之情形，而未於言詞辯論終結前聲明異議者，視
    為有前項之同意，此亦據刑事訴訟法第159條之5規定甚明。
二、證據能力部份：查證人孫毓謙於偵查中之證詞及卷附之中央
    印製廠95年3月9日中印發字第0950001146號函等證據，被告
    甲○○及辯護人，先後於原審法院95年12月21日、本院97年
    3月3日準備程序中，分別陳稱：「對證據能力沒有意見，同
    意引為審判期日調查之證據」、「（對卷內卷證資料之證據
    能力，有無爭執？）不爭執。」等語明確，迄本院言詞辯論
    終結前，復未就上開證據之證據能力聲明異議，顯然已經同
    意將之作為證據，本院審酌上開證據並非違法取得，亦無證
    明力明顯過低之情形，是均得作為認定被告犯罪之證據，合
    先敘明。
貳、實體部分：
一、上揭犯罪事實，業據上訴人即被告甲○○於偵查、原審及本
    院坦承不諱，核與證人即桃園憲兵隊士官長孫毓謙於偵查證
    述情節相符。 又自被告皮夾及置物櫃內扣得之面額1千元通
    用紙鈔11張，均係以彩色噴墨方式仿印，無凹版印紋凸起效
    果，紙張非鈔券紙，水印以灰色墨在紙張背面仿製，安全線
    以黏貼箔膜（含面額數字）仿鈔券正面五段裸露，左下角面
    額數字以亮光物質仿折光變色油墨，均係偽造乙節，復有中
    央印製廠95年3月9日中印發字第0950001146號函在卷可稽，
    另有前述偽造之面額1,000 元通用紙幣11張扣案足佐，足認
    被告自白確與事實相符。
二、被告上訴意旨雖稱：本件案發當時，我的精神狀況不是很好
    ，當時我不是要買偽鈔，只是要跟網友見面而已。我對於在
    誠品書店廁所買偽鈔的事實經過沒意見，當時我是吃了安眠
    藥，不知道自己在做什麼。我醒來後怕母親發現，就把偽鈔
    帶回軍中等語。辯護人辯護意旨略以：本件案發當時，被告
    確係罹有精神疾病，有國軍桃園總醫院附設民眾診療服務處
    之診斷書在卷為憑，足見被告案發當時年輕識淺、意識不足
    、判斷能力較弱，參以被告於本件案發前並無前科，原審量
    刑顯屬過重，爰請審酌上情，改科以緩刑，予被告自新之機
    會等語。
三、惟查：按刑法第19條所謂因精神障礙或其他心智缺陷，致不
    能辨識其行為違法或欠缺依其辨識而行為之能力，或該等辨
    識能力顯著降低，因此得以不罰或減輕其刑者，係指被告行
    為時之辨識能力而言，縱被告曾有精神上病狀或為間歇發作
    的精神病態者，亦應以其行為時之辨識能力為判斷之標準，
    不能以被告犯罪前曾罹或犯罪後有精神病態即逕認其行為時
    之辨識能力有所欠缺或顯著降低，最高法院著有93年度臺上
    字第2254號判決可資參考。經查： 被告於94年7月23日接受
    憲兵隊調查時，對於其取得扣案偽造紙鈔之緣由、交易地點
    、代價及動機係打算以1比3或1比2轉售他人牟利等節，均能
    明確陳述，足認被告行為時並無辨識能力明顯降低之情形可
    言。再者， 被告自94年6月13日起前往國軍桃園總醫院精神
    科門診就診，至95年1月23日為止，計有16次， 經該院於94
    年7月4日安排心理衡鑑及會談治療，顯示被告有多種人格違
    常之特質，並於94年8月16日辦理停役， 被告最後之就診診
    斷為「性格異常」、「鎖定安眠藥物濫用」，雖可辦理停役
    ，但此診斷不屬於精神衛生法所定之精神疾病乙節，復有國
    軍桃園總醫院96年1 月16日醫樸字第0960000169號函暨檢送
    之病歷1 份在卷可稽，而所謂精神疾病係指「思考、情緒、
    知覺、認知、行為等精神狀態表現異常，致其適應生活之功
    能發生障礙，需給予醫療及照顧之疾病；其範圍包括精神病
    、精神官能症、酒癮、藥癮及其他經中央主管機關認定之精
    神疾病，但不包括反社會人格違常者」，精神衛生法第3 條
    第1 款定有明文，益徵被告僅係人格具有反社會性，惟此實
    與精神障礙或心智缺陷有別，而被告於上訴後，就被告行為
    時之精神狀態，經本院再將其送往國立臺灣大學醫學院附設
    醫院鑑定，結果亦認被告於犯案當時，藥物效果並未影響當
    時對於外界事務之知覺理解及判斷能力，亦無妄想或知覺之
    干擾影響其行為，即被告於案發時，並未因服藥過量或精神
    障礙，而使致不能辨識其行為違法，或欠缺依其辨識而行之
    能力等情，此有該院97年12月22日校附醫精字第0971470181
    號函在卷可按，故被告上訴意旨所稱：被告因患有精神疾病
    ，案發時有服用安眠藥，行為時不知自己在做什麼云云，顯
    屬卸責之詞，要無可採。本案事證明確，被告犯行堪予認定
    。
四、核被告所為，係犯刑法第196條第1項之意圖供行使之用而收
    集偽造之通用紙幣罪。原審因認被告罪證明確，爰引刑法第
    2條第1項前段、第196條第1項、第2百條， 同時審酌被告犯
    行有害國家金融秩序，惟坦承犯行之犯後態度，暨其犯罪之
    動機、目的、手段等一切情狀，量處有期徒刑3年2月；並就
    扣案之被告所收集偽造通用紙幣11張（含流水編號LM564226
    XQ號4 張、EB716633JR3張及LM564222XQ號4張），另依刑法
    第200 條之規定宣告沒收，至於同時扣案之另2張偽造1,000
    元通用紙幣（流水編號分別為EB716633JR號、LM564226XQ號
    ），乃分別在被告服役之聯勤四一運輸群第二營駐地營區福
    利社內查獲，以及由該營一兵黃益福（另經本院判決無罪確
    定）交付同營一兵蔡義民（另經檢察官為不起訴處分在案）
    而為營區長官查獲，均無證據足認與本案被告所收集之偽造
    通用紙幣犯行有關，無從併予宣告沒收。復以被告行為後，
    刑法第33條第5款關於罰金數額之規定，業於95年7月1日修
    正施行。依修正前之規定，被告所犯之刑法第196條第1項之
    罰金刑，係「銀元五萬元即新臺幣十五萬元以下，銀元一元
    即新臺幣三元以上」；嗣刑法施行法第1之1條增訂：「中華
    民國九十四年一月七日刑法修正施行後，刑法分則編所定罰
    金之貨幣單位為新臺幣；九十四年一月七日刑法修正時，刑
    法分則編未修正之條文定有罰金者，自九十四年一月七日刑
    法修正施行後，就其所定數額提高為三十倍，但七十二年六
    月二十六日至九十四年一月七日新增或修正之條文，就其所
    定數額提高為三倍」，此規定因屬前揭罰金罰鍰提高標準條
    例第一條但書所稱之「法律已依一定比率規定罰金或罰鍰之
    數額或倍數」，自應優先適用；另修正後刑法第33條第5 款
    亦已將罰金刑調整為新臺幣1,000 元以上，以百元計算，故
    依修正後之標準換算，上開條文之罰金刑已變更為「新臺幣
    15萬元以下，新臺幣1,000 元以上」，二者就罰金之最高數
    額固無不同，惟最低數額部分則以修正前之規定較有利於被
    告。依刑法第2條第1項前段，自應適用修正前之規定論處。
    認事用法，核無不當，量刑亦稱妥適，被告上訴意旨猶執前
    詞，否認犯罪，指摘原審量刑過重，請求撤銷改判，為無理
    由，應予駁回。
據上論斷，應依刑事訴訟法第368條，判決如主文。
本案經檢察官邱美育到庭執行職務。
中    華    民    國    98    年    2    月     19    日
            刑事第四庭    審判長法  官  陳筱珮
                                法  官  李釱任
                                法  官  周煙平
以上正本證明與原本無異。
如不服本判決，應於收受送達後10日內向本院提出上訴書狀，其
未敘述上訴之理由者並得於提起上訴後10日內向本院補提理由書
（均須按他造當事人之人數附繕本）「切勿逕送上級法院」。
                                書記官  陳秋雄
中    華    民    國    98    年    2     月    20    日


司法院資訊處製作；財團法人民間司法改革基金會備份。
